臺灣士林地方法院民事判決　　　　　　　99年度勞訴字第73號
原　　　告　徐建穎
訴訟代理人　蘇美妃律師
被　　　告　財團法人光寶文教基金會
法定代理人　宋恭源
訴訟代理人　黃冠豪律師
　　　　　　黃韻如律師
上列當事人間確認僱傭關係存在等事件，本院於民國100 年4 月
12日言詞辯論終結，判決如下：
    主  文
原告之訴及假執行之聲請均駁回。
訴訟費用由原告負擔。
    事  實  及  理  由
一、原告起訴主張：
  (一)原告自民國86年3 月13日起任職於被告，擔任社區認輔主任
    ，惟被告先於98年12月31日無故解除原告之主管職務，更自
    99年1 月起，無故將原告之月薪由原本之新臺幣（下同）5
    萬9,700 元，調降為5 萬6,700 元，嗣竟於99年3 月16日，
    通知原告將於99年3 月22日資遣原告，並通知大樓警衛自99
    年3 月23日禁止原告進入，原告迫於無奈，乃自99年3 月23
    日起未工作迄今。被告係以「業務緊縮」為由資遣原告，惟
    被告並無業務緊縮情事，故被告終止勞動契約並不合法，兩
    造僱傭關係應存在。
  (二)被告終止僱傭契約之意思表示雖不生終止之效力，惟已預示
    被告有拒絕受領原告所提供勞務給付之意思，原告仍得依民
    法第487 條規定，請求自被告受領遲延之99年3 月23日起，
    按月於每月30日（即兩造原約定發薪日）給付原告原約定薪
    資5 萬6,700 元，及自各期應給付之翌日起至清償日止，按
    週年利率5%計算之遲延利息。
  (三)被告為公益單位，不是以營利為目的，其財務狀況入不敷出
    ，本屬正常。光寶社區兒童認輔業務（下稱兒童認輔業務）
    係指培訓社區婦女或愛心家長關愛輔導弱勢孩童，認輔志工
    多係至國中小招募愛心媽媽。但近年來因少子化緣故，兒童
    及志工人數都變少，原告希望志工年齡層及招募範圍併服務
    內容能擴大，即於原本的兒童認輔業務之外，更能有社區營
    造的內涵，乃於97年開辦銀髮族教育關懷業務，即所謂樂齡
    團隊（下稱樂齡團隊業務），實係為因應臺灣社會高齡化、
    少子化所施行的策略，且樂齡團隊業務亦包括兒童認輔之工
    作，二項業務並無互相違背之情。又被告人力十分精簡，原
    告亦身兼主任、督導、講師3 職，故原告之工作內容，非僅
    限於樂齡團隊業務，尚包括許多業務，故縱被告裁撤樂齡團
    隊業務，亦無資遣原告之必要。
  (四)原告募得款項後取得募款獎金，係經主管簽核發給，並未違
    反被告之規定。縱該制度不佳，亦應由制定該制度之主管承
    擔，不應由依規定領取獎金之原告負責。
  (五)被告係片面將資遣費匯入原告帳戶，原告並未同意資遣。
  (六)並聲明請求判決：
    1.確認兩造僱傭關係存在。
    2.被告應自99年3 月23日起至原告回復原職之日止，按月於
      每月30日給付原告5 萬6,700 元，及各自應給付日之翌日
      起至清償日止，按週年利率5%計算之利息。
    3.原告願供擔保，請准宣告假執行。
二、被告則辯稱：
  (一)被告係依民法暨財政部文教財團法人監督準則，於82年1 月
    7 日由董事長及2 位董事捐助1,000 萬元而成立，嗣於86年
    、88年間分別自累積餘絀轉入500 萬元、1,000 萬元，經主
    管機關及國稅局核准變更基金總額為2,500 萬元。被告之收
    入來源主要為基金孳息、政府委託及專案補助、社會捐贈等
    ，在有限的財務資源下，為達成基金會成立之宗旨，主要業
    務為臺北市信義社區大學（編制8 人，惟配置於臺北市政府
    教育局下，有獨立的編制及帳目）及兒童認輔業務（目前編
    制2 人，未資遣原告前為4 人）。兒童認輔業務主要目的為
    關懷社區及弱勢兒童，被告並舉辦許多相關活動。
  (二)原告自97年起向被告極力主動爭取開辦樂齡團隊業務，由原
    告擔任主管，負責社區65歲以上老人教育關懷業務，其人員
    及帳目編制則隸屬於兒童認輔業務項下。而兒童認輔業務多
    年來經費收入均不足支出，95年度為負312 萬1,086 元、96
    年度為負394 萬2,016 元、97年度為負393 萬4,327 元、98
    年度為負226 萬9,539 元，已無法負擔原告所負責之樂齡團
    隊業務。且被告受97年金融風暴影響，社會捐款日益減少，
    政府補助款亦從98年度的45萬元減少至99年度的28萬元。原
    告曾向光寶科技集團高階主管募款，惟募得款項後又向被告
    要求募款獎金，不但違反社會公益目的，捐贈者得知後亦甚
    為不滿。由是，於兒童認輔業務本身財務不佳、樂齡團隊業
    務又有圖謀私利之情形下，被告乃不得不縮減業務規模，將
    原非屬於被告主要業務範圍之樂齡團隊業務加以裁撤，並依
    勞動基準法第11條第2 款，以業務緊縮為由，於99年3 月11
    日公告終止與原告間之勞動契約關係（生效日為99年3 月22
    日）。且被告終止兩造勞動契約後，業將資遣費84萬3,654
    元及99年3 月1 日至3 月22日薪資4 萬1,097 元匯入原告之
    帳戶，並以支票方式給付原告99年上半年專案管理費1 萬
    9,350 元、98年、99年未休假工資（共31天）5 萬8,401 元
    ，並經原告簽收無訛，堪認原告亦同意資遣。
  (三)並聲明請求判決：原告之訴及假執行之聲請均駁回。如受不
    利判決，願供擔保請准宣告免為假執行。
三、兩造不爭執之事實：原告自86年3 月13日起任職於被告，擔
    任社區認輔主任，月薪為5 萬6,700 元。被告於99年3 月16
    日，以「業務緊縮」為由，通知原告將於99年3 月22日資遣
    原告。此有勞工保險被保險人投保資料表附於本院內湖簡易
    庭99年度湖勞調字第31號卷第9 頁至第10可稽。
四、本件經兩造於本院整理並協議之爭點為：被告得否因業務緊
    縮而資遣原告（本院卷第109 頁）？
  茲析述如下：
  (一)被告已合法終止兩造間之勞動契約。
    1.按雇主虧損或業務緊縮時，雇主得預告勞工終止勞動契約
      ，並給付資遣費。此觀諸勞動基準法第11條第2 款、第16
      條、第17條之規定自明。
    2.被告自87年起即辦理兒童認輔業務，嗣於97年開辦樂齡團
      隊業務之情，為原告所自承（本院卷第67頁背面），則樂
      齡團隊業務非屬被告固有之主要業務內容，應可認定。又
      樂齡團隊業務帳目隸屬於兒童認輔業務項下，並無獨立預
      算可供支應乙節，亦為兩造所不爭，而兒童認輔業務之收
      支狀況，97年度為負393 萬4,327 元、98年度為負226 萬
      9,539 元，99年度為負251 萬3,054 元，且長期收入少於
      支出之情，亦有收支明細表、捐贈存根、收入繳款單、收
      支餘絀表等件存卷可參（本院卷第89頁至第91頁、第133
      頁至第146 頁）。原告雖否認政府補助逐年減少，並陳稱
      公益事業不以賺錢為目的，不應認定為「虧損」云云，惟
      亦不爭執被告確實每年均有收入小於支出之情形（本院卷
      第67頁、第110 頁背面）。則被告在總體經費不足之情形
      下，基於成本控制之考量，刪減業務內容，裁撤較晚開辦
      且原非被告主力業務之樂齡團隊業務，自與勞動基準法第
      11條第2 款所指「業務減縮」之情相符。從而，被告資遣
      原告，於法當無不合。
    2.原告另主張：被告於原告遭資遣前得到國家公益獎，相關
      書籍係原告所編纂，原告為得獎及後續訪問花了許多心力
      ，且被告員工吳銀玉任職只有7 年、原告則於102 年即可
      退休，縱被告有資遣員工之必要，亦不應資遣原告云云（
      本院卷第110 頁背面）。惟查，樂齡團隊業務主要由原告
      負責之情，原告並不爭執，且有教育部補助（委辦）計畫
      經費調整對照表、教育部函、教育部補助經費收支結算表
      、被告辦理「社區老人教育暨成功老化體現計畫」成果報
      告表、原告樂齡授課明細、原告簽收之講師費收據、研習
      課程紀錄、上課紀錄、樂齡成長課程計畫表等件存卷可考
      （本院卷第155 頁至第210 頁），衡諸常情，被告裁撤樂
      齡團隊業務後，原告之工作質量即大幅縮減，則被告為控
      制成本，選擇資遣原告，當非無據。況事業單位因虧損或
      業務緊縮，為謀求事業單位之永續經營及保障其餘勞工之
      權益，解雇部分勞工既屬無可避免，則其選定解雇或留用
      勞工之情形，除有明顯不合理，或歧視特定勞工族群，如
      身心障礙、女性、懷孕、職災，或擔任工會或勞工代表之
      勞工等情形外，於條件相仿勞工間之選擇解雇或留用，應
      賦予雇主相當之裁量選擇權，使雇主能依其經營管理上之
      合理考量做選擇，俾便企業於整頓人事、精簡人力後，得
      改善經營體質、提高營運績效俾永續經營。準此，被告因
      應其業務緊縮、原告負責之工作內容大幅減少之狀況，綜
      覈整體人力之最佳運用、業務需求、全體員工之各方面狀
      況及工作表現後，而為資遣原告之決定，應係雇主裁量權
      之行使，尚難認有何惡意或有違公平之情形。
  (二)被告依勞動基準法第11條第2 款規定，合法終止兩造間之勞
    動契約，既經認定如上，從而，原告請求確認兩造僱傭關係
    存在，並請求被告自99年3 月23日起至原告回復原職之日止
    ，按月於每月30日給付原告5 萬6,700 元，及各自應給付日
    之翌日起至清償日止，按週年利率5%計算之利息，均乏依據
    ，應予駁回。原告之訴既經駁回，其假執行之聲請即失所附
    麗，應併予駁回。
五、本件事證已臻明確，兩造其餘主張陳述及所提出之證據，於
    判決結果不生影響，無庸一一論駁，附此敘明。
六、據上論結，本件原告之訴為無理由，依民事訴訟法第78條，
    判決如主文。
中    華    民    國   100    年    4     月    29    日
                  民事第二庭  法  官  王怡雯
以上正本係照原本作成。
如對本判決上訴須於判決送達後 20 日內向本院提出上訴狀。如
委任律師提起上訴者，應一併繳納上訴審裁判費。
中    華    民    國   100    年    5     月    5     日
                              書記官  林冠伶